【裁判字號】    89,訴,48
【裁判日期】    890517
【裁判案由】    偽造文書等
【裁判全文】
臺灣士林地方法院刑事判決                            八十九年度訴字第四八號
    公  訴  人  臺灣士林地方法院檢察署檢察官
    被      告  乙○○
右列被告因偽造文書等案件，經檢察官提起公訴（八十八年度偵字第八五九一號），
本院判決如左：
    主  文
乙○○行使偽造私文書，足以生損害於他人，處有期徒刑參月。
    事  實
一、乙○○於民國八十七年五月五日召集民間合會，自任會首，會期至九十年八月二
    十五日止，每會新台幣（下同）二萬元，採內標制，會首與會員共五十人，約定
    每月五日（如逢四月、八月及十二月，於該月二十五日加標一次），在台北市○○區○○街一四○巷三十號一樓其住處開標。詎乙○○於八十八年四月五日，竟
    基於意圖為自己不法之所有之犯意，未得會員戊○○之同意，即假冒會員戊○○
    之名義填寫標單，參與競標，並在標單上偽造「戊○○」之署押及競標金額六千
    二百元，足以生損害於戊○○，進而於是日晚間八時許，在前揭住處，持前開標
    單向出席之丙○○、謝碧珠等活會會員提出行使並順利得標，致使三十七名活會
    會員均不知有詐，而陷於錯誤，按每會一萬三千八百元給付會款，共詐得活會會
    款五十一萬零六百元（三十七會乘以每會會款一萬三千八百元），足以生損害於
    所有活會會員。迨至同年八月五日戊○○委託丁○○代為前往投標時，因丙○○
    等人質疑何以死會會參與投標，始發現上情。
二、案經戊○○訴由台北市政府警察局南港分局報請臺灣士林地方法院檢察署檢察官
    偵查起訴。
    理  由
一、訊據被告乙○○固坦承有自任會首，召集合會，且於前揭時、地以告訴人戊○○
    之名義書寫標單後行使並順利得標等情，惟矢口否認有盜標之偽造文書與詐欺犯
    行，辯稱：會員戊○○之部分均由丁○○代為處理，伊借戊○○名義標會，事前
    已告訴丁○○，並非冒標云云。經查：被告確有冒用會員戊○○名義標取會款之
    犯罪事實，業據告訴人戊○○於警訊及偵查中指訴甚明在卷，並經證人丙○○、
    丁○○、甲○○等人於本院訊問時結證屬實，而被告對於戊○○的會究竟有無標
    走，前後供述反覆，警訊時被告供稱：「（問）戊○○是死會還是活會？（答）
    戊○○是死會，我借戊○○的名義，標會時有通知丁○○。（八十八年八月八日
    之警訊筆錄）」，嗣於本院訊問時改稱：「因為蘇麗鴻欠我錢，我以戊○○得標
    之標金移轉給蘇麗鴻，再抵蘇麗鴻欠我的錢，‧‧所以戊○○仍為活會（本院八
    十九年三月二日及四月十二日之訊問筆錄），然被告辯稱已得丁○○之同意一事
    ，迄本件辯論終結為止，均未能舉證以實其說，已難採信，又縱如被告被告所辯
    稱伊借戊○○名義標會，有口頭「通知」、「告訴」、「知會」丁○○一事屬實
    （見八十八年八月八日警訊筆錄、八十八年九月十日偵訊筆錄、本院八十九年三
    月二日之訊問筆錄），亦難遽認丁○○確有「同意」被告借戊○○投標之情。至
    於被告另辯稱將戊○○得標的會錢移轉給蘇麗鴻一事，不僅未提出證據為證，且
    觀之被告未向八十八年四月五日在場投標之丙○○、謝碧珠及甲○○等人說清楚
    原由和翌日向被告詢問之許燕梅講明白始末（見八十八年八月六日警訊筆錄）等
    情，亦顯與常情有違，又衡諸民間合會之性質，本應為高度之信賴關係所組成，
    其中會員權利之轉讓，必須有全體會員之「同意後」始生效力（民法第七百零九
    條之八可資參照），若允許會首與會員私相授受，則容易對合會之繼續進行造成
    高度之不確定性。從而，被告上開所辯均不足採信，本件事證明確，被告犯行足
    堪認定，應依法論科。
二、按合會之會員於空白紙上書寫投標會員姓名及一定之金額，出示以競標，依我國
    民間合會之習慣，即表示該會員擬以該金額為利息競標，該「標單」即係刑法第
    二百二十條之文書。又已得標會員，依據其與會首間之合會契約，無論何人得標
    ，均有按期繳交會款之義務，故會首冒名盜標，其詐欺所得之款，應僅限於活會
    會員繳納之會款。本件被告偽造標單並持以行使以供詐取會款，足以生損害於被
    冒名之人及其他活會會員，核其所為，係犯刑法第三百三十九條第一項之詐欺取
    財罪、第二百十六條、第二百二十條、第二百十條之行使偽造私文書罪。被告偽
    造「戊○○」署押之行為，為偽造文書（標單）之部分行為，不另論罪。其偽造
    私文書（標單）之低度行為，應為行使之高度行為所吸收，亦不論罪。又被告以
    一冒標行為同時詐騙會員多人，為同種想像競合犯，應依同法第五十五條之規定
    ，從一重處斷。再被告係以行使偽造標單為方法達其詐欺取財之目的，所犯行使
    偽造私文書及詐欺取財二罪間，有方法目的之牽連關係，為牽連犯，依刑法第五
    十五條之規定，應從較重之行使偽造私文書罪處斷。爰審酌被告生活狀況、品行
    、智識程度、與被害人平日之關係、犯罪之動機、手段、詐騙金額及犯罪後態度
    不佳且未能與被害人達成和解等一切情狀，量處如主文所示之刑。至於偽造之標
    單（含其上之署押），已於投標完畢即丟棄滅失，爰不為沒收之諭知，並此明
    。
據上論斷，應依刑事訴訟法第二百九十九條第一項前段，刑法第二百十六條、第二百
二十條、第二百十條、第三百三十九條第一項、第五十五條、罰金罰鍰提高標準條例
第一條前段，判決如主文。
本案經檢察官李學玨到庭執行職務。
中      華      民      國      八十九      年      五    月    十七    日
                                  臺灣士林地方法院刑事第一庭
                                      法  官  林政佑
如不服本判決，應於判決送達後十日內，向本院提出上訴狀。
附錄本案論罪科刑法條全文
刑法第二百十六條
刑法第二百二十條
刑法第二百十條
刑法第三百三十九條第一項


司法院資訊處製作；財團法人民間司法改革基金會備份。
